【裁判字號】    97,台上,1986
【裁判日期】    970515
【裁判案由】    違反毒品危害防制條例等罪
【裁判全文】
最高法院刑事判決            九十七年度台上字第一九八六號
上  訴  人  甲○○
            乙○○
            丙○○
                    號
上列上訴人等因違反毒品危害防制條例等罪案件，不服台灣高等
法院高雄分院中華民國九十七年二月十八日第二審更審判決（九
十六年度上更(一)字第二八六號；起訴案號：台灣高雄地方法院檢
察署九十五年度偵字第三二四七五號、九十六年度偵字第五九九
號『原判決誤載為五五九號』、第一九一三號），提起上訴，本
院判決如下：
    主  文
上訴駁回。
    理  由
按刑事訴訟法第三百七十七條規定：上訴於第三審法院，非以判
決違背法令為理由不得為之；是提起第三審上訴，應以原判決違
背法令為理由，係屬法定要件；如果上訴理由書狀並未依據卷內
訴訟資料具體指摘原判決不適用何種法則或如何適用不當，或所
指摘原判決違法情事，顯與法律規定得為第三審上訴理由之違法
情形不相適合時，均應認其上訴為違背法律上之程式，予以駁回
。本件原判決撤銷第一審就上訴人甲○○販賣第二級毒品及上訴
人乙○○、丙○○（原判決贅載「共同運輸第二級毒品」）等部
分所為之科刑判決，改判就丙○○部分依刑法第五十九條減輕其
刑後，分別論處甲○○販賣第二級毒品（累犯）罪刑（處有期徒
刑十年，褫奪公權八年）、乙○○、丙○○共同運輸第二級毒品
罪刑（乙○○處有期徒刑八年，褫奪公權五年、丙○○處有期徒
刑五年，禠奪公權三年；第一審判決關於論處甲○○未經許可寄
藏手槍罪刑部分，經原法院上訴審撤銷改判仍論處甲○○未經許
可寄藏手槍罪刑，嗣經甲○○提起第三審上訴，經本院駁回確定
）。甲○○之上訴意旨略稱：（一）甲○○於警詢、偵查及第一
審初訊時，均係供稱：毛重約一公斤之甲基安非他命（下稱安非
他命）係案外人蔡朝明委託伊保管，並囑咐伊交予乙○○、丙○
○二人等語，於第一審準備程序及審理中則改稱：安非他命係蔡
朝明寄放，伊向其商借先用來交予乙○○抵債云云；則甲○○交
付安非他命予乙○○，究係受蔡朝明委託？抑或係甲○○向蔡朝
明商借用以抵債或係向蔡朝明購買轉售，應予查明，原判決僅認
定：「自第三人蔡朝明處取得」，顯與上引卷內筆錄之內容不符
，該判決當然違背法令。（二）原判決事實認定：「甲○○雖向
乙○○表示欲交易之安非他命數量為一公斤、價格新台幣（下同
）一百三十萬元，除其中一百萬元抵償先前積欠乙○○之債務外
，另應交付現款三十萬元，惟乙○○僅同意以抵償債務一百萬元
之方式進行交易」，則一百三十萬元與一百萬元之價差，高達三
十萬元，甲○○若有營利意圖，豈有可能輕易同意降價三十萬元
？再甲○○供稱：伊向蔡朝明問價一公斤安非他命一百三十萬元
後，才轉向乙○○要價，惟乙○○僅同意以一百萬元抵債，伊也
只好同意等語，益足認甲○○並無營利意圖，則甲○○所為究係
販賣安非他命？抑或轉讓？原審自應依職權詳加查明，原判決就
此未予審認、說明，自屬違背法令。（三）依原判決事實認定及
理由說明，本案共計查獲安非他命四十一包，除甲○○已販賣予
乙○○一包外，其餘四十包均係在甲○○住處查獲，惟原判決主
文諭知：「扣案之甲基安非他命四十包（連同販賣予乙○○之一
包共四十一包，驗後共淨重五三七四點七五公克）沒收銷燬之」
，似又謂僅沒收安非他命四十包，其間顯相歧異，自屬當然違背
法令等語。乙○○之上訴意旨略稱：（一）「警察機關對犯罪嫌
疑人依法監聽電話所製作之通訊監察紀錄譯文，為該監聽電話錄
音之『派生證據』，若被告對該通訊監察紀錄譯文有爭執，而就
監聽電話錄音帶又無直接播放勘驗之困難，在未辨明該監察紀錄
譯文之真正時，自不能遽以該通訊監察紀錄譯文採為論罪之基礎
」（最高法院九十四年度台上字第一二七０號判決意旨參照）。
又於刑事案件中經由警察或其他執法人員觀察、報告之事項，不
得作為傳聞之例外。則警方製作之通訊監察錄音譯文，不排除有
斷章取義，曲解當事人對話，而故入人罪之可能，應不得作為證
據。又法務部調查局南部地區機動工作組（下稱調查局南機組）
及高雄市政府警察局新興分局（下稱新興分局）組成之聯合專案
小組人員在高速公路國道一號岡山收費站搜索乙○○駕駛之小客
車時，並未持用搜索票，當時情況又不符合刑事訴訟法規定之緊
急搜索要件，其程序不合法。雖警方函覆稱：係逮捕現行犯等語
，惟是否合乎刑事訴訟法第八十八條之規定，乙○○既提出質疑
，檢察官自應負舉證責任；況依逮捕乙○○之過程觀察，乙○○
顯非現行犯。而警方未於執行搜索後三日內報告該管檢察署檢察
官及法院，法院於審判時得宣告所扣之物不得作為證據，此復為
刑事訴訟法第一百三十一條第三、四項所明定，原審就此未予審
認、調查，有應於審判期日調查之證據未予調查及理由不備之違
法。（二）原判決既採納甲○○於第一審及原法院上訴審先後供
稱：「我欠乙○○一百萬元，拿給乙○○抵債等語不諱」、「販
賣第二級毒品是我欠乙○○一百萬元，我給他毒品的量剛好抵全
部的債務，交付毒品時間、地點都是我約的」，作為判決之基礎
；則乙○○與甲○○間，應係以實物折價抵債，而安非他命毒品
又乏公開或公定之市場價格，乙○○、甲○○間乃以物易物，並
非商業上之買賣；且毒品危害防制條例所稱之販賣，係以「意圖
營利」為要件，甲○○為消滅與乙○○間之債務關係，乃以安非
他命抵償一百萬元之債務，屬單純交換，應非販賣，原判決遽論
乙○○以共同運輸第二級毒品罪名，自屬違法。又乙○○乃以物
易物之方式，取得該包安非他命之所有權，對之自有管理權能，
因其不知該項管理行為違反毒品危害防制條例之規定，並依刑法
第十六條規定提出辯解，原判決就此未予審認、說明，有理由不
備之違法。（三）原判決既認定：「乙○○當時僅同意以抵償債
務一百萬元之方式進行交易，業據乙○○於原審（指第一審）證
述明確，渠等（指甲○○、乙○○）對於交易價格之陳述，雖有
不符，然對於該次交易係有對價而屬販賣之基本事實並無影響，
且依罪疑唯輕原則，應為有利上訴人甲○○之認定，而認兩人係
以一百萬元抵償債務方式完成買賣交易」，惟甲○○、乙○○間
債務高達一百萬元之鉅，衡諸常情，此項債務必定形諸書面，並
約定利息，原判決就此未為嚴格查證，於法有違。（四）調查局
南機組及新興分局組成之聯合專案小組人員，既經由通訊監察得
悉甲○○、乙○○擬進行安非他命交易且實施跟監。但於獲知董
、詹二人在高雄市○○路、南華路口之綺麗兒ＫＴＶ進行交易時
，何不當場以現行犯逮捕？為何利用乙○○駕車行經高速公路國
道一號岡山收費站時予以攔檢？此部分事實既非明瞭，原判決未
予調查，有證據調查未盡之違法等語。丙○○之上訴意旨略稱：
（一）原判決既敘明無證據足以證明乙○○向董志群拿取安非他
命之確實原因，基於「罪疑唯輕」、「無罪推定」等原則，應認
定乙○○向甲○○拿取安非他命的目的在供己施用，況且乙○○
、丙○○之尿液經送請高雄市立凱旋醫院檢驗結果，發現確有安
非他命陽性反應，益證乙○○向甲○○拿取安非他命之目的在供
己施用，原判決認定丙○○有運輸上開安非他命之故意，有適用
法則不當之違法。（二）「毒品危害防制條例所稱之運輸，係指
單純運輸並無他項目的者而言，若以販賣目的而從事於搬運之行
為，仍成立意圖販賣而持有（或販賣）之罪（最高法院二十四年
上字第一六七三號判例、二十四年七月總會決議事項三八參照）
。否則單純為轉讓、施用等目的所為之搬運毒品行為，豈不皆應
依運輸毒品論罪」（最高法院九十二年度台上字第一一八四號判
決意旨參照）；則丙○○應否與乙○○共負運輸第二級毒品罪責
，不能僅以丙○○明知乙○○南下之目的在於取得安非他命為據
，而應探究丙○○是否知悉乙○○拿取安非他命之重量，若丙○
○主觀上認為乙○○拿取之安非他命僅在供己施用，縱令明知乙
○○南下之目的在於拿取安非他命，亦難論丙○○以共同運輸第
二級毒品罪名，丙○○於前審曾聲請傳喚乙○○予以釐清，原判
決就此未予調查，復未說明無調查必要之理由，有適用法則不當
、證據調查未盡及理由不備之違法。（三）以甲○○供稱：「（
問：既然沒有安非他命，乙○○為何要下來？）因為他說有吸食
毒品，叫我購買」，與乙○○於第一審證稱：「（問：你何時才
知道車上安非他命數量有一公斤？）我不知道，我也不好意思問
他拿多少給我」，相互勾稽，足以證明乙○○上開證述，應屬可
信；則乙○○既不知擬拿取之安非他命重量，豈能要求丙○○知
情，益證丙○○於主觀上僅知悉乙○○拿取安非他命旨在供己施
用。原判決就上開有利於丙○○之證據，未說明不予採納之理由
，自屬理由不備等語。
惟查：原判決綜合卷內之證據資料及調查證據之結果，認定上訴
人等分別有其事實欄所載之犯行，已於理由內詳敘其調查證據之
結果及取捨證據認定之理由，並就上訴人等否認犯罪所持之辯解
，或所為有利於其他上訴人之證述，認俱非可採；分別予以指駁
或說明。復說明認定甲○○販賣安非他命予乙○○乃意在營利所
憑之證據及其理由（見原判決正本第九頁第六行至第二四行）；
另又依憑調查證據之結果，於理由內說明：「毒品危害防制條例
之運輸毒品罪，所稱之『運輸』係指搬運輸送而言，不以國外輸
入國內或國內輸出國外者為限，其在『國內運送』者，亦屬之。
倘其有此意圖者，一有搬運輸送之行為，犯罪即已成立，並非以
運抵目的地為完成犯罪之要件。至於運輸之動機、目的是否意在
為己或為他人，運輸之方法為海運、空運、陸運或兼而有之，均
非所問。而零星夾帶或短途持送者，雖得斟酌實際情形，例如顯
然無運輸之認識或意圖，得認為單純持有外，亦應論以該罪。乙
○○耗費百萬鉅資，一次大量購入，且係交易純度甚高之安非他
命，欲自高雄搬運輸送返回台北，應非單純僅供自己施用而已，
雖無證據可以明確認定其實際用途，然仍無從認定係屬『零星夾
帶』或『短途持送』之情形，應已構成運輸行為，自無『所犯重
於所知』之適用」、「丙○○兩度陪同乙○○自台北南下高雄，
與甲○○會面不久旋又折返，如非知情並有意參與，何須在態度
及行動上如此積極？謂丙○○毫不知乙○○係要南下拿取安非他
命並運送返回台北，孰能置信。又丙○○除隨車陪同外，並在綺
麗兒ＫＴＶ後方之停車場，收受甲○○交付之安非他命，置於所
乘之1371－EQ自小客車內，甚至在途中曾下車購買鋁箔紙預備施
用，依其所參與犯案之情節，丙○○與乙○○應有共同運輸安非
他命之犯意聯絡及行為分擔，至為明確」。從形式上觀察，原判
決並無理由不備、證據調查未盡、採證違背證據法則、不適用法
則或適用法則不當等違背法令之情形。甲○○上訴意旨（二）、
乙○○上訴意旨（二）、（四）及丙○○上訴意旨（一）、（三
）均置原判決事實欄明確認定及理由內已詳予說明之事項於不顧
，或仍執原判決已敘明不予採納之上訴人等否認犯罪辯解，指摘
原判決採證違法、理由不備；或執本案先後查獲甲○○、乙○○
之細節，就事實審法院採證認事自由判斷職權之合法行使，再為
單純事實上爭執，皆非合法之第三審上訴理由。至於甲○○於警
詢、偵查及第一審初訊時，先後供稱：毛重約一公斤之安非他命
係案外人蔡朝明委託伊保管，並囑咐伊交予乙○○、丙○○二人
等語，雖與其在第一審準備程序、審理及原法院上訴審供稱：安
非他命係蔡朝明寄放，伊向其商借先用來交予乙○○抵債等語不
符；惟原判決既綜合調查證據之結果，說明係採納甲○○於第一
審準備程序、審理及原法院上訴審之供述，作為判決之基礎，則
原判決事實認定：「甲○○於九十五年十一月下旬，自第三人蔡
朝明處取得數量不詳之安非他命一大包」，即與其援引作為判決
基礎之上引卷內筆錄內容，並無不符，自未違法。甲○○上訴意
旨（一）竟執原判決不予採納之甲○○供述，指摘原判決採證違
法，自非依據卷內資料而為主張。再依原判決事實認定及理由說
明，本案共計查獲安非他命四十一包，其中除甲○○販賣予乙○
○之一包外，其餘四十包則係在甲○○住處查獲；原判決就警調
人員在甲○○住處查扣之安非他命，於主文甲○○項下諭知：「
扣案之甲基安非他命四十包（連同販賣予乙○○之一包共四十一
包，驗後共淨重五三七四點七五公克）沒收銷燬之」，與其事實
認定及理由說明，並無牴觸。甲○○上訴意旨（三）以此指摘原
判決違背法令，殊屬誤會。次查乙○○及其原審選任辯護人施吉
安律師，於原審準備程序就卷附通訊監察譯文之證據能力，均表
示不爭執（見原審卷第七四頁），原判決乃依憑調查證據之結果
，於理由內說明：「甲○○、乙○○涉嫌與第二級毒品安非他命
有關之販賣及運輸，危害社會秩序情節重大，有相當理由可信其
通訊內容與販賣毒品有關，難以其他方法蒐集或調查證據，經調
查局南機組向台灣高雄地方法院檢察署檢察官聲請核發通訊監察
書，由該署檢察官於民國九十五年十月三日核發95雄檢博水聲監
續字第003770號、九十五年十一月二十一日核發雄檢博水聲監續
字第004561號之通訊監察書，為合法之通訊監察，在通訊監察期
間即九十五年十月五日至九十五年十一月三日、九十五年十一月
二十三日至九十五年十二月二十二日所取得甲○○以0000000000
、乙○○以0000000000，相互間所為通聯對話之錄音，並無違法
取證之瑕疵，依此核發之通訊監察書所監聽之錄音帶及譯文，依
法有證據能力，均得作為證據」。乙○○上訴意旨（一）就其原
不爭執證據能力之上開通訊監察錄音譯文，至法律審之本院，始
又爭執不得作為證據，自非合法。又「現行犯，不問何人得逕行
逮捕之」、「犯罪在實施中或實施後即時發覺者，為現行犯」，
為刑事訴訟法第八十八條第一、二項所明定。而「檢察官、檢察
事務官、司法警察官或司法警察逮捕被告、犯罪嫌疑人或執行拘
提、羈押時，雖無搜索票，得逕行搜索其身體、隨身攜帶之物件
、所使用之交通工具及其立即可觸及之處所」，復於同法第一百
三十條規定甚明。調查局南機組及新興分局組成之聯合專案小組
人員，係以現行犯，於乙○○駕車搭載丙○○共同運輸安非他命
乙包，行經高速公路國道一號岡山收費站時予以攔檢逮捕，有高
雄市政府警察局新興分局九十六年十一月二十六日高市警新分偵
字第0960030766號函在卷可按（見原審卷第九七頁），則乙○○
、丙○○既係實施運輸第二級毒品安非他命犯行中經發覺之現行
犯，警調專案小組人員依刑事訴訟法第八十八條第一、二項、第
一百三十條規定，逕行逮捕乙○○、丙○○，並附帶搜索渠等身
體、隨身攜帶之物件及使用之交通工具，其程序於法無違；本件
情形亦與刑事訴訟法第一百三十一條之規定不同，並無該法條之
適用。乙○○上訴意旨（一）另執此指摘原判決有應於審判期日
調查之證據未予調查及理由不備之違法，顯與法律規定得為第三
審上訴理由之違法情形不相適合。又毒品危害防制條例第四條之
販賣毒品罪，雖係以行為人基於營利之意思，而販入或賣出第一
級毒品，或二者兼而有之者為其構成要件。惟原判決係論乙○○
以共同運輸第二級毒品罪名，乙○○上訴意旨（二）另執其無營
利之意圖云云，主張其所為不構成運輸第二級毒品罪，顯屬誤會
。再依原判決理由說明，係以甲○○於第一審及原法院上訴審先
後供稱：「販賣安非他命部分坦承犯行，我欠乙○○一百萬元，
拿給乙○○抵債」、「販賣第二級毒品是我欠乙○○一百萬元，
我給他毒品的量剛好抵全部的債務，交付毒品時間、地點都是我
約的」，與乙○○在第一審供稱：當時僅同意以抵償債務一百萬
元之方式進行交易等語，相互印證而認定：「甲○○雖曾供稱：
向乙○○表示安非他命之數量為一公斤、價格一百三十萬元，僅
以其中一百萬元抵償先前所欠債務，乙○○另應交付現款三十萬
元云云，惟乙○○當時僅同意以抵償債務一百萬元之方式進行交
易，業據乙○○於原審（指第一審）證述明確；渠等對於交易價
格之陳述，雖有不符，然對於該次交易係有對價而屬販賣之基本
事實並無影響，且依罪疑唯輕原則，應為有利甲○○之認定，認
兩人係以一百萬元抵償債務方式完成買賣交易」（見原判決正本
第八頁第二十行至第九頁第二行）；則原審就憑何證據認定甲○
○係以一百萬元對價販售毛重一千零九公克之安非他命予乙○○
乙節，顯非未予審認、說明。乙○○上訴意旨（三）執原判決未
查明甲○○與乙○○間是否確有一百萬元之債權債務關係云云，
指摘原判決違法，自非依據卷內資料而為主張。又原審於九十六
年十二月三日審判期日，已令甲○○、乙○○、丙○○分別以證
人身分，就本案待證事實具結作證，並以朗讀甲○○、乙○○作
證筆錄並告以要旨之方式，令丙○○對董、詹二人之證述表示意
見，嗣詢問丙○○之原審選任辯護人陳正達律師：「有何詢問證
人？」，復答稱：「沒有」（見原審卷第一０四頁至第一二三頁
）；另原審審判長在最後審判期日，就被訴之犯罪事實為訊問前
，詢問丙○○及其選任辯護人陳正達律師：「尚有何證據請求調
查？」，又均答稱：「沒有」（見原審卷第一九一頁）。丙○○
上訴意旨（二）仍執伊聲請傳喚乙○○，原審未予調查，復未說
明無調查必要之理由等語，指摘原判決有適用法則不當、證據調
查未盡及理由不備之違法，顯非依據卷內資料而為主張之合法第
三審上訴理由。至於本院二十四年上字第一六七三號判例、二十
四年七月總會決議事項三八及九十二年度台上字第一一八四號判
決所論敘者，乃行為人有販賣毒品故意或無運輸毒品故意之情形
，皆與本案情節不同，俱難比附援引。丙○○上訴意旨（二）另
執此指摘原判決有不適用法則及適用法則不當之違法，顯不足以
辨識原判決關於丙○○部分已具備違背法令之形式要件。綜上所
論，本件上訴人等之上訴，均屬違背法律上之程式，俱予駁回。
據上論結，應依刑事訴訟法第三百九十五條前段，判決如主文。
中    華    民    國  九十七  年    五    月   十五   日
                      最高法院刑事第九庭
                          審判長法官  林  永  茂
                                法官  吳  昆  仁
                                法官  蘇  振  堂
                                法官  蕭  仰  歸
                                法官  何  菁  莪
      本件正本證明與原本無異
                                      書  記  官
中    華    民    國  九十七  年    五    月  二十一  日
                                                      Ｑ


司法院資訊處製作；財團法人民間司法改革基金會備份。
